【裁判字號】    90,易,1251
【裁判日期】    901005
【裁判案由】    賭博
【裁判全文】
臺灣臺南地方法院刑事判決                          九十年度易字第一二五一號
    公  訴  人  臺灣台南地方法院檢察署檢察官
    被      告  巳○○
    被      告  子○○
    選任辯護人  黃溫信
                黃紹文
                徐美玉
    被      告  亥○○
    被      告  甲○○
    被      告  庚○○
    被      告  丁○○
    被      告  壬○○
    被      告  丙○○
    被      告  丑○○
    被      告  天○○
    被      告  酉○○
    被      告  辰○○
    被      告  癸○○
    被      告  申○○
    被      告  己○○
    被      告  午○○
    被      告  卯○○
    被      告  戌○○
    選任辯護人  鄭和傑
                蘇新竹
                謝依良
    被      告  乙○○
    被      告  辛○○
    右  二  人
    選任辯護人  陳清白
    被      告  未○○
    被      告  寅○○
    選任辯護人  蔡進欽
                楊清安
                蔡弘琳
    被      告  戊○○
右列被告因賭博案件，經檢察官提起公訴（八十九年度偵字第九八四二、九八四三、
九八四四、九八四五、九八四六、一０二三二、一０三五九、一０六七六號），本院
判決如左：
    主  文
巳○○、子○○、亥○○、甲○○、庚○○、丁○○、壬○○、丙○○、丑○○、天
○○、酉○○、辰○○、癸○○、申○○、己○○、午○○、卯○○、戌○○、乙○○、辛○○、未○○、寅○○、戊○○均無罪。
    理  由
一、公訴意旨以：（一）天○○意圖營利，自民國八十九年七月間起，在台南市○○
    路○段一六三號其所經營之日日滿遊藝場，僱用酉○○、癸○○、辰○○、申○○在該遊藝場擔任開分員或會計等工作。並在台南市○區○○街二十號一樓其所
    經營之十勝電子遊藝場，僱用己○○在該遊藝場擔任維修等工作。天○○等提供
    上開公眾得出入之遊藝場供不特定之客人以現金換取代幣，任選電玩，由客人押
    分後玩賭，如押中者則可得一定倍數之分數，如未押中者則所押之分數歸該電玩
    ，俟玩賭完畢，客人就其所餘之積分向該遊藝場換取黃金版畫（唐馬、斑馬、林
    中原、汗血馬），再持至該遊藝場所簽約加盟之公益收購站兌換新台幣（唐馬可
    兌換二千元、斑馬可兌換一千元、林中原可兌換五百元、汗血馬可兌換一百元）
    ，以此方式賭博財物為常業。（二）午○○意圖營利，自八十九年六、七月間起
    ，在台南市○○路○段二○九號一樓其所開設之丸新小鋼珠電玩店，僱用卯○○
    、戌○○在該電玩店從事會計、替客人搬送小鋼珠等工作。午○○等提供上開公
    眾得出入之電玩店供不特定之客人以現金購買小鋼珠，由客人押分後玩賭，如押
    中者可得一定倍數之小鋼珠，如未押中者則失去所押之小鋼珠，俟玩賭完畢，客
    人就其所餘之小鋼珠以每二千粒小鋼珠向該電玩店換取黃金版畫（斑馬）一張，
    再持至該電玩店所簽約加盟之公益收購站以每張斑馬卡兌換一千元，以此方式賭
    博財物為常業。（三）乙○○意圖營利，自八十九年八月初起，在台南市○○路
    ○段一二八之一號其所經營之富爺電子遊藝場，並僱用辛○○在該遊藝場擔任開
    分等工作。乙○○等提供上開公眾得出入之遊藝場供不特定之客人以現金開分，
    由客人押分後玩賭電玩，如押中者，可得一定倍數之分數，如未押中者，則所押
    之分數歸該電玩，俟玩賭完畢，客人就其所餘之積分向該遊藝場換取黃金版畫（
    唐馬、斑馬、林中原、汗血馬），再持至該遊藝場所簽約加盟之公益收購站兌換
    現金（唐馬可兌換二千元、斑馬可兌換一千元、林中原可兌換五百元、汗血馬可
    兌換一百元），以此方式賭博財物為常業。（四）寅○○意圖營利，自八十九年
    八月間起，在台南市○○路○段三二五號其所開設之大丸小鋼珠遊藝場，僱用戊○○在櫃檯販賣小鋼珠。寅○○等提供上開公眾得出入之遊藝場供不特定之客人
    以現金購買小鋼珠，由客人押分後玩賭，如押中者，可得一定倍數之小鋼珠，如
    未押中者，則失去所押之小鋼珠，俟玩賭完畢，客人就其所餘之小鋼珠以每二千
    粒小鋼珠向該遊藝場換取黃金版畫千禧龍一張或林中原二張，再持至該遊藝場所
    簽約加盟之收購站兌換現金（千禧龍可兌換一千元、林中原可兌換五百元），以
    此方式賭博財物為常業。（五）未○○意圖營利，自八十九年八月間起，在台南
    市○○路○段二○六號一樓其所經營之南陽電子遊藝場，提供上開公眾得出入之
    遊藝場供不特定之客人以現金開分，由客人押分後玩賭電玩，如押中者，可得一
    定倍數之分數，如未押中者，則所押之分數歸該電玩，俟玩賭完畢，客人就其所
    餘之積分向該遊藝場換取黃金版畫（唐馬、斑馬、林中原、汗血馬），再持至該
    遊藝場簽約加盟之公益收購站兌換現金（唐馬可兌換二千元、斑馬可兌換一千元
    、林中原可兌換五百元、汗血馬可兌換一百元），以此方式賭博財物為常業。（
    六）巳○○為台南市火炬殘障勵進會之理事長，與該會總幹事子○○（曾因妨害
    自由等罪，經台灣高等法院台南分院判處有期徒刑三月確定，並於八十六年三月
    二十三日執行完畢）二人意圖營利，共同與前述之日日滿、十勝、丸新、富爺、
    大丸及南陽遊藝者負責人共同基於賭博之犯意聯絡簽立加盟契約，在台南市○○
    街三十八巷四號成立公益收購站，設置各遊藝場專用之抽屜，內置現金及已兌換
    之黃金版畫（黃金版畫背面貼有各遊藝場之代號：日日滿代號為A.B.C.D、十勝
    代號為E.F.H、丸新代號為N、富爺代號為K、大丸代號為Z、南陽代號為I1～61）
    ，並僱用丙○○等在上址供不特定賭客持黃金版畫前來兌換現金為常業。及至同
    年八月二十二日下午五時許，為本檢察官指揮員警於上址當場查獲持黃金版畫前
    至該公益收購站兌換現金之亥○○（持大丸千禧龍四張）、甲○○（持大丸千禧
    龍四張）、庚○○（持大丸千禧龍六張）、丁○○（持大丸千禧龍五張）、壬○○（持丸新斑馬十八張及丑○○（持唐馬及斑馬各一張）。並於該收購站內辦公
    桌貼有「日日滿」之抽屜內扣得新台幣（下同）四萬七千元、黃金版畫二張；在
    貼有「十勝」之抽屜內扣得四萬七千五百元、黃金版畫三張；在貼有「丸新」之
    抽屜內扣得八萬六千元、黃金版畫六張；在貼有「富爺」之抽屜內扣得三萬五千
    五百元、黃金版畫十一張；在貼有「大丸」之抽屜內扣得十九萬三千五百元、黃
    金版畫七張；在貼有「南陽」之抽屜內扣得八千二百元、黃金版畫四十二張及禮
    品兌換代碼表一張、黃金版畫樣本五張。另由本檢察官指揮員警至前述六家遊藝
    場搜索結果：在日日滿遊藝場查扣黃金版畫斑馬二十三張、汗血馬四十張、唐馬
    二十六張、林中原五十二張、電玩IC版七十四塊及現款一萬四千六百五十元、帳
    本等物。在十勝遊藝場查扣黃金版畫唐馬四十九張、斑馬四十八張、林中原九十
    八張、汗血馬一○一張、電玩IC板九十六塊、現款二千八百元及代幣四萬枚。在
    丸新小鋼珠電玩店查扣小鋼珠兌換單七張、會員領珠簽名表一張、小鋼珠退還表
    一張、公益收購站名片四十七張、IC板一百五十三塊。在富爺遊藝場查扣寄分卡
    一千點六張、五百點十三張、一百點十四張、黃金版畫：唐馬、斑馬、林中原、
    汗血馬各一個、電玩IC板二十五塊及現款一萬三千元等。在大丸遊藝場查扣千禧
    龍黃金卡二張、黃金版畫一張、IC板二百一十六塊及公益收購站名片一百三十五
    張。在南陽遊藝場查扣黃金版畫：唐馬九張、斑馬十張、林中原十六張、汗血馬
    十九張、帳單一張（應為三張）、IC板二十六塊及現款四千三百元。因認巳○○
    、子○○、丙○○、天○○、酉○○、辰○○、癸○○、申○○、己○○、午○○、卯○○、戌○○、乙○○、辛○○、寅○○、戊○○、未○○所為係犯刑法
    二百六十七條之常業賭博罪嫌。又被告丑○○、亥○○、甲○○、庚○○、丁○○、壬○○所為係犯同法第二百六十六條第一項前段之公然賭博罪嫌。
二、按犯罪事實應依證據認定之，無證據不得推定其犯罪事實；又不能證明被告犯罪
    者，即應諭知無罪之判決，刑事訴訟法第一百五十四條、第三百零一條第一項分
    別定有明文。
三、本件公訴人認被告等人分別涉有公然賭博及常業賭博罪嫌，無非以電子遊戲場業
    者及工作人員向消費者稱可持該店之獎品到收購站換現金暨公益收購站之負責人
    子○○及受僱人丙○○均供稱憑黃金版畫可換現金，且無金額限制，可認各電子
    遊戲場及火炬殘障勵進會之有關人員，有共同參與賭博之犯行，此外，並有寄分
    卡、電玩ＩＣ板、黃金版畫、公益收購站名片及電子遊戲場內之現金等物可憑等
    資為依據。
四、訊據被告等人均否認有何賭博犯行，電子遊戲場業者辯稱：渠等均係領有合法證
    照之遊戲場，火炬殘障勵進會與渠等簽約時並未說明該會尚未經主管機關許可，
    渠等並不知道與其簽約以版畫為獎品，再至公益收購站換現金係違法行為，且渠
    等請廠商製作之各種黃金版畫價值均在二千元以下，有廠商單據可憑，渠等之電
    子遊戲場內只以積分換卡，並未以積分換現金，渠等實不知何處違法；各該電子
    遊戲場之工作員均稱：係照老闆所定標準換卡，不知客人可持黃金版畫至公益收
    購站兌換現金，不知如此做，何處違法等語。被告酉○○辯稱其係至該處察看營
    業狀況，以決定是否盤買該遊藝場，天○○並未告知該遊藝之經營方式。台南市
    火炬殘障勵進會之理事長巳○○及總幹事子○○均辯稱：該會是依照立法院三讀
    通過，總統公布施行之電子遊戲場業管理條例第十四條第五項之規定成立公益收
    購站，且於設置公益收購站前曾行文台南地檢署及台南市各警察單位，有各該函
    文可稽，未見任何偵查機關去函勸導或制止，其所為於法有據等語。而該會員工
    丙○○則稱：該會確有以黃金版畫兌換現金，惟伊受僱該會，依照會內範本辦理
    兌換，不知有何違法。持版畫前往該會欲兌換現金之丑○○等人則稱版畫係渠等
    在電子遊戲場遊戲後累積分數得來，係遊戲場人員告訴他們可前往收購站兌換現
    金，不知何處犯法；壬○○則辯稱其所持丸新遊藝場之十八張黃金版畫係由不認
    識之路人以該十八張黃金版畫向其換取一萬五千元之現金後，再由其持該黃金版
    畫至該收購站欲換現金，伊未曾電子遊戲場進行賭戲等語。
五、經查：
（一）按電子遊戲場業管理條例第四條第二項規定「電子遊戲機不得有賭博或妨害風
      化之設計及裝置，其分類如下：一、益智類。二、鋼珠類。三、娛樂類。」故
      該條所謂賭博設計，係指電子遊戲機具內設有以偶然事實供人決定輸贏外，尚
      有以該輸贏決定財物之歸屬，始足當之。如機具上並未顯示財物輸贏，而由電
      子遊戲場與賭客約定以機具內出現某種文字、符號、數字或情況等作為輸贏之
      依據，依此累積分數，再依分數換算成財物或獎品，即不應屬於所謂之「賭博
      設計」（台灣台中地方法院九十年二月份法律座談會第二則法律問題參照，司
      法週刊第一０五０期第二版）。不如此解釋，所有之電子遊戲機，均以機具內
      特定之畫面或情況出現即生輸贏結果，則前開「電子遊戲機不得有賭博設計」
      之規定，將因不可能存在這樣的機具而成具文。故以機具之遊戲勝負決定分數
      ，再由累積分數兌換有財產價值獎品之行為，只要合於同條例第十四條第一項
      所兌換獎品價值不超過二千及一千元之限制，在該條例公布施行後，即不應視
      為賭博之行為，先此敘明。
（二）復按同條例第十四條第一項規定「電子遊戲場業得提供獎品，供人兌換或直接
      操作取得；限制級電子遊戲場每次兌換或取得獎品之價值不得超過新台幣二千
      元；普通級電子遊戲場每次兌換或取得獎品之價值不得超過新台幣一千元。」
      。而依同條例第五條第一項第二款明定限制級電子遊戲場「指設置鋼珠類、娛
      樂類或附設益智類電子遊戲機，僅供十八歲以上之人遊藝者」，則限制級電子
      遊戲場不論透過電子遊戲機之聲光畫面遊戲勝負或發射鋼珠進行遊戲所累積之
      分數，達到電子遊戲場所約定之特定標準，即可兌換二千元以下獎品之行為，
      除非機具上有顯示財物輸贏之賭博設計，可明顯認定屬於賭博行為外，前開限
      制級電子遊戲場內所設置之鋼珠類、娛樂類或益智類等機具之設計，原則上即
      不應視為賭博行為，詳如上述。該類機具在廣義解釋上縱與「以偶然事實決定
      財物歸屬」之賭博罪要件相符，在電子遊戲場業管理條例例十四條第一項規定
      公布後，亦應視為法令所允許之行為，依刑法第二十一條第一項之規定，亦屬
      不罰。
（三）又同條第四項規定「經中央主管機關許可之非營利性公益性團體，得經營公益
      收購站，收購限制級電子遊戲場所兌換之獎品」，該規定僅將公益收購站之經
      營主體限於經中央主管機關許可之非營利性公益性團體，收購對象限於限制級
      電子遊戲場所兌換之獎品，就公益收購站之「收購」方式、限制等均未設細部
      規定。雖經濟部於八十九年七月一日曾與立法委員、中華民國殘障聯盟開會研
      議後訂有「非營利性團體經營公益收購站設置許可要點」，其中第二條第三款
      訂有「公益收購站所收購獎品之價值，須符合電子遊戲場業管理條例第十四條
      規定，不得超過新台幣二千元，且獎品之價值以業者原始進貨發票作為兌換獎
      品價值之依據。但顧客得要求公益收購站一次收購數個獎品，其總值不受新台
      幣二千元之限制」，有該會議紀錄及要點卷附可參。雖該要點尚未經經濟部正
      式公布實施，惟該要點顯就公益收購站「收購」之具體內容作了更明確說明。
  在該要點未正式公布實施前，僅有母法電子遊戲場業管理條例第十四條第五項
      之規定，而該規定就公益收購站之收購行為除了限於限制級電子遊戲場所兌換
      之獎品外，並未再作其他限制，在母法已准許特定團體可以設置公益收購站辦
      理收購，而「收購」之相關規定均付之闕如之情形下，縱然公益收購站係違規
      設立，如其辦理「收購」之對象僅限於限制級電子遊戲場所兌換之獎品，因限
      制級電子遊戲場兌換之二千元以下獎品已非賭博行為，且屬法令所許，則該違
      規之公益收購站「收購」限制級電子遊戲場所兌換之獎品，亦難指係賭博行為
      ，而論以賭博罪責。
（四）本件公訴人所指以經營賭博為常業之日日滿遊藝場、十勝電子遊藝場、丸新小
      鋼珠電玩店、富爺電子遊藝場、大丸小鋼珠遊藝場、南陽電子遊藝場等均為合
      法辦理營利事業登記之限制級電子遊戲場，有台南市政府出具之營利事業登記
      證（在營業項目下已載明係限制級）、電子遊戲場營業級別證等資料在可參。
      依前開說明，除非有具體事證，可資認定上開經查獲之限制級電子遊戲場之電
      子遊戲機具「有賭博之設計或裝置」，從而論定上開限制級電子遊戲場有公然
      賭博之犯行。如無上開具體事證，僅以各該電子遊戲場依電子遊戲場業管理條
      例第十四條第一項之規定提供二千元以下之黃金版畫作為獎品，即謂前開各電
      子遊戲場係以經營賭博為常業，豈非使依法令規定辦理各項行政登記並依法律
      規定行事之業者，無所措手足！至於一次在公益收購站以獎品兌換現金之總額
      宜否有限制，因該條例第十四條第一項僅規定電子遊戲場一次兌換獎品價值之
      限制，同條第五項並未就公益收購站在收購兌換者持獎品在現金總額上設有規
      定，此部分本應由主管機關以法令補充之，詳諸前揭「非營利性團體經營公益
      收購站設置許可要點」第二條第三款之規定，即已明示「但顧客得要求公益收
      購站一次收購數個獎品，其總值不受新台幣二千元之限制」，實難以兌換者一
      次於公益收購站兌換之現金總額超過二千元，即謂有賭博情事。上開限制級電
      子遊戲場業者所提供二千元以下獎品之各種黃金版畫，既合於法令規定，不問
      事後黃金版畫以何種方式一次兌換二千元以下現金或其他二千元以下有財產價
      值之物，既無證據可認業者之機具有賭博之行為，而該行為復為法令所許，而
      屬不罰，自難令業者負常業賭博之罪責。電子遊戲場業者既不負常業賭博罪責
      ，則各該電子遊戲場之工作人員，亦不負賭博刑責。
（五）台南市火炬殘障勵進會係由台南市政府核准設立，有台南市人民團體立案證書
      一份在卷可參，該會並非經「中央主管機關」許可之非營利性公益性團體，應
      可認定。台南市火炬殘障勵進會成立公益收購站於八十九年六月二十日正式辦
      理收購業務之前，曾向經濟部函詢，經濟部於該會辦理收購業務之前之八十九
      年六月十七日以經（八九）商七字第八九二一一四四三號函復該會，說明經濟
      部刻正依規定研擬相關許可要點，迄未許可任何非營利性之公益性團體經營公
      益收購站，請台南市火炬殘障勵進會停止有關收購站相關業務，有該函可卷附
      可按。則台南市火炬殘障勵進會未經許可經營公益收購站，堪以認定。台南市
      火炬殘障勵進會之理事長巳○○，與該會總幹事子○○未經中央主管機關許可
      ，即經營公益收購站，並與上開限制級電子遊戲場業者簽約，由上開限制級電
      子遊戲場之消費者將向電子遊戲場所兌換之獎品（即各種黃金版畫）向台南市
      火炬殘障勵進會之公益收購站辦理收購，有各該契約書卷附可稽。惟查，上開
      限制級電子遊戲場與台南市火炬殘障勵進會簽約，由電子遊戲場之消費者將其
      在電子遊戲場所兌換之獎品（即各種黃金版畫），持向台南市火炬殘障勵進會
      之公益收購站辦理收購（即兌換二千元以下之等值現金）之行為，因非賭博行
      為，且為法令所許，依法不罰，各該限制級電子遊戲場業者及工作人員依法不
      負常業賭博罪責，詳如上述。本件起訴犯罪事實所指各電子遊戲場前階段以機
      具所呈現之偶然事實決定勝負之行為，既不決定屬財物歸屬，而不認為係賭博
      行為，台南市火炬殘障勵進會所經營之公益收購站係在決定勝負後，由上開限
      制級電子遊戲場提供獎品，再由獎品兌換現金之後階段行為，自亦無從認為係
      賭博行為。台南市火炬殘障勵進會未經法令定程序即違法經營公益收購站，依
      電子遊戲場業管理條例第二十七條之規定，其負責人應負罰鍰之行政責任，惟
      因該行為不符合賭博之要件，要難科以賭博之刑責。台南市火炬殘障勵進會既
      不負賭博罪，其受僱人雖有辦理兌換現金之行為，亦不負賭博刑責。
（六）綜上所述，因電子遊戲場業管理條例已准許電子遊戲場設置鋼珠類、娛樂類之
      電子遊戲機，且可以提供獎品（限制級不得超過二千元，普通級不得超過一千
      元），解釋上，機具上只要未顯示財物輸贏，而由電子遊戲場與賭客約定以機
      具內出現某種文字、符號、數字或情況等作為輸贏之依據，依此累積分數，再
      依分數換算成財物或獎品，即不應屬於所謂之「賭博設計」，而不成立賭博刑
      責。而各電子遊戲場供人兌換二千元以下有財產價值之獎品，不成立賭博罪，
      以有財產價值之獎品去變換現金，同理亦無賭博可言。本件起訴之各電子遊戲
      場均為限制級，有其營利事業登記等資料可稽，渠等所提供之獎品又未超過二
      千元，其負責人及工作人員自不成立賭博罪責。在該場所以機具累積分數而取
      得獎品之消費者，亦無從論以賭博罪責。台南市火炬殘障勵進會雖非合法成立
      之公益收購站，惟其辦理收購對象均為限制級電子遊戲場，且未超過二千元之
      限制，則各電子遊戲場之行為既不成立賭博罪，台南市火炬殘障勵進會以公益
      收購站辦理收購行為，亦難科以賭博罪責。故其負責人及受僱人均不成立賭博
      刑責。不能證明被告等人犯罪，均應為無罪之諭知。
六、被告亥○○、庚○○經合法傳喚，無正當理由不到場，惟本院認應為無罪之諭知
    ，爰不待其陳述，逕行判決。
據上論斷，應依刑事訴訟法第三百零一條第一項、第三百零六判決如主文。
中      華      民      國      九十      年      十      月      五    日
                              臺灣臺南地方法院刑事第五庭
                                  法  官  陳振謙
右正本證明與原本無異。
如不服本判決應於送達後十日內向本院提出上訴狀。
                                  書記官  何小玉
中      華      民      國      九十      年      十      月      五    日


司法院資訊處製作；財團法人民間司法改革基金會備份。
